臺灣高等法院高雄分院刑事判決　　　　　　　　　　九十三年度上訴字第二五七號
　　上　訴　人　台灣高雄地方法院檢察署檢察官
　　被　　　告　乙○○
右上訴人因被告偽造文書等案件，不服臺灣高雄地方法院九十二年度訴字第三一九號
中華民國九十三年一月十六日第一審判決（起訴案號：臺灣高雄地方法院檢察署九十
一年度偵續一字第十九號），提起上訴，本院判決如左：
      主  文
原判決關於乙○○部分撤銷。
乙○○共同行使偽造私文書，足以生損害於他人，處有期徒刑月，如易科罰金，以
佰元折算壹日。緩刑貳年。
國泰人壽保險股份有限公司第0000000000號保險單內「保險契約內容變更
申請書」上偽造之「甲○○」署名壹枚，沒收之。
      事  實
一、乙○○為簡進德之妹，簡進德（已經原審判決確定）與甲○○則為夫妻關係，乙
    ○○任職於國泰人壽保險股份有限公司（下稱國泰人壽公司）擔任收展員，負責
    拓展保險業務及收取保費。緣甲○○於民國七十四年十一月二十日，以其夫簡進
    德為要保人及被保險人，甲○○為身故受益人，向國泰人壽公司投保「國泰增值
    一二三養老保險」（保險單號碼0000000000），保險金額新臺幣（下
    同）一百萬元，二十年期滿可領回保險金一百三十二萬六千六百五十元。嗣於八
    十六年十二月一日，因上開保險要保人若改為甲○○名義，即符合家庭（團體）
    彙繳條件，保費因之可節省百分之二，簡進德遂同意將該要保人變更為甲○○。
    嗣於八十九年七月間，甲○○因案遭通緝離家在外，簡進德、乙○○均明知未得
    甲○○同意，竟共同基於偽造私文書並持以行使之犯意聯絡，於八十九年九月六
    日，推由簡進德於高雄市○○區○○街一三五號家中，在乙○○所提供之國泰人
    壽「保險契約內容變更申請書」要保人簽章欄處，偽簽「甲○○」署名一枚，表
    示甲○○本人同意將要保人變更為簡進德之意，簡進德並同時基於變更後之要保
    人地位，擅自將身故受益人變更指定為其子簡俊忠，而偽造上開變更申請書之私
    文書一紙，旋交由與之有犯意聯絡之乙○○，由乙○○持上開偽造之「保險契約
    內容變更申請書」向國泰人壽公司行使，而辦理要保人及身故受益人之變更，足
    以生損害於國泰人壽公司關於保險單之管理以及甲○○本人。
二、案經甲○○訴由臺灣高雄地方法院檢察署檢察官偵查起訴。
      理  由
一、訊據被告乙○○供承確有將簡進德所填載之「保險契約內容變更申請書」代為送
    件不諱，惟矢口否認有何共同偽造文書之犯行，辯稱：我只是單純送件，沒有審
    核變更的權限，我對於被告簡進德與甲○○的家庭糾紛不知情，亦未參與簡進德
    偽造文書之行為云云。
二、然查：
  (一)上開事實，業據告訴人甲○○於偵查、原審及本院審理中指訴綦詳（八九偵二八
    四二九卷十四、十五頁、九一偵續四八卷第四八至五十頁、九一偵續一十九卷第
    十四至十六頁、原審法院卷二七、二八、一五七、一五八頁），核與同案被告簡
    進德所自承：「當時告訴人甲○○因案通緝離家在外，我無法聯絡到她，即將要
    保人變更為我自己，受益人變更為簡俊忠」等情，以及被告乙○○供稱：「簡進
    德說要變更要保人及受益人，我就拿空白變更申請書給他填，填完由我送件回公
    司」等情相符，並有系爭國泰增值一二三養老保險要保書、保險單、八十六年十
    二月一日、八十九年九月六日保險契約內容變更申請書各一紙等附卷可稽（八九
    偵二八四二九卷二一、七十至七二頁）。
  (二)已判決確定之同案被告簡進德於原審審理時雖辯稱：家中保險費都是我在繳，我
    有權更改要保人，且當時告訴人因案通緝離家在外，聯絡不到她，我怕她謀財害
    命才變更云云，惟依證人即雙方之子簡俊忠、之女簡綾佑於偵查及原審法院調查
    時分別證稱：家中財務由母親管理，保險也是母親在保，我父親之支票是母親在
    使用，我母親會開立我父親的支票去繳納保險費等語（八九偵二八四二九號第三
    一頁背面、三二頁、原審法院卷六三頁），核與證人即本件國泰公司收費員張秀
    絨於原審法院調查時證稱：系爭保險是甲○○投保的，事後由我負責收費，繳納
    保費是用簡進德支票繳納，一半以上的次數是向甲○○收費等情相符（原審法院
    卷八一、八二頁），足徵本件保險費之繳納及保險相關事宜，確由告訴人負責處
    理。又告訴人因經營事業，遭他人控告侵占而被通緝，於八十九年七月三十一日
    離家，而告訴人離家期間，與家人均有聯絡，業經證人簡綾佑於偵查中、證人簡
    俊忠於原審法院調查時明確證稱：母親離家後陸陸續續有打電話聯絡，我父親有
    與母親聯絡，一直到九十年農曆年左右，母親的行動電話一直都沒變等語在卷（
    八九偵二八四二九卷三一頁、本院卷六三頁），顯見告訴人遭通緝而離家，情非
    得已，為同案被告簡進德所明知，且同案被告簡進德與告訴人之聯絡並無阻礙，
    詎簡進德竟趁告訴人離家之際，擅自偽簽告訴人之署名而申請變更系爭保險要保
    人及受益人，顯未經告訴人同意甚明，其上開所辯，尚無可採。
  (三)同案被告簡進德又辯稱：八十六年間為節省百分之二保費而變更要保人為告訴人
    時，告訴人有同意隨時可將要保人改回來云云，並舉證人簡俊忠之證詞為憑，惟
    為告訴人堅決否認。而證人簡俊忠固證稱：八十六年間某日我聽我母親向父親說
    ，為了省錢所以要變更要保人，我父親本來不願意，但後來說如果以後隨時可以
    變更回來，他才同意云云，惟上開談話距今事隔六年，證人簡俊忠能否清楚記得
    已有可疑，果如證人簡俊忠所稱：當年十二月我要結婚，故可清楚記得談話內容
    一情屬實，焉有不記得該段談話之確實日期之理？況同案被告簡進德變更要保人
    後，即指定證人簡俊忠為身故受益人，證人簡俊忠對上開保險契約之變更顯有利
    害關係，其此部分證言顯有偏頗之虞，尚難採信。再參以同案被告簡進德不惟變
    更系爭保險契約之要保人，甚且連受益人亦一併指定變更，又簡進德係於同年九
    月六日，即告訴人八十九年七月三十一日離家後，短短一個月餘之時間內，偽簽
    告訴人名義變更要保人、受益人，倘如其所辯：告訴人於八十六年間已概括授權
    變更要保人一節為真，豈有利用告訴人離家之際，未告知告訴人即予變更之理？
    復一併變更受益人之必要？所辯顯悖常理，益證其確未得告訴人之同意甚明。
  (四)按人壽保險之要保人，享有指定身故受益人、受益權轉讓之同意權、領得解約準
    備金及保險費付足一年以上，得以保險契約向保險人質押借款等權利，觀之保險
    法第一百十條、第一百十四條、第一百十九條及第一百二十條之規定甚明。又告
    訴人為實際繳納保險費之要保人，已如前述，是其依保險法第一百十九條之規定
    領取解約金，係其基於保險法要保人地位所得享有之法定權利，尚難以此遽謂其
    無損害，況依上說明，要保人尚有指定身故受益人、受益權轉讓之同意權、持保
    險單質借等權利，從而，被告未經告訴人同意，偽簽其署名而偽造變更申請書，
    擅自變更系爭保險契約之要保人、受益人，自足生損害於國泰人壽公司關於保險
    單之管理以及甲○○本人無疑。
  (五)被告乙○○雖辯稱：我只負責送件，對我哥哥之家庭糾紛不知情，亦未參與偽造
    文書犯行云云，然本件同案被告簡進德變更要保人及受益人時，並非向原先承保
    之保險業務員申請，亦非找平日收費之業務員張秀絨辦理，而係委請其胞妹即被
    告乙○○代為送件，業據簡進德於原審法院審理時自承在卷（原審法院卷一五八
    頁），已有可疑；而被告乙○○與同案被告簡進德係屬兄妹關係，此為被告所自
    承，而被告乙○○亦替其兄辦理上開「保險契約內容變更申請書」之申請，足見
    二人關係密切，衡情對其哥哥簡進德之家庭關係，以及告訴人離家出走之事情，
    應有所聞。又依被告乙○○於原審法院調查時供承：本件當初非我承保，之後收
    費業務員也不是我；八十九年八月底某日，我哥哥簡進德去青山街住處找我，說
    他財務有問題，想拿保單去借錢，但要保人不是他，所以需要變更要保人，我就
    拿空白申請資料給簡進德填，填完他再拿給我送回公司等語（原審法院卷二四頁
    ），被告乙○○任職國泰人壽公司擔任保險業務員多年，對於涉及更改重要契約
    內容應經當事人同意，當知之甚詳，其受託代辦上開原非其承保、收費之案件，
    竟任由同案被告簡進德帶回空白申請資料填寫，未在場親見原要保人即告訴人之
    簽名，顯與正常之作業程序不同；況本件除變更要保人外，亦一併變更受益人，
    業如前述，所涉保險契約內容之變更甚鉅，被告乙○○於事後復未向告訴人甲○
    ○查詢、確認，僅受同案被告簡進德片面委託即持以送件，顯有違其保險專業，
    益證其與同案被告簡進德間確有犯意之聯絡甚明。再按本件被告所偽造之標的乃
    具私文書性質之「保險契約內容變更申請書」，同案被告簡進德既未經告訴人同
    意，偽簽告訴人「甲○○」之署名於該紙變更申請書上，表示係告訴人本人申請
    變更要保人之意，而偽造該紙私文書，並交由乙○○持交國泰人壽公司而行使之
    ，渠等犯行即已完成，至事後是否經核准變更，要與上開犯行無涉，自不能據此
    為被告乙○○有利之認定，是被告乙○○上開辯稱：我只送件，沒有審核變更之
    權利，不構成偽造文書罪云云，亦無可採。
  (六)綜上，本件事證明確，被告乙○○前開犯行，自堪認定。
三、按保險單契約內容變更書，乃要保人、被保險人與保險人間，就有關保險契約內
    容變更、權利行使等事項所為之載述，以作為雙方權利義務關係具體內容之憑據
    ，自屬私文書。而保險契約為要保人與保險人所訂立之債權契約，要保人在人壽
    保險契約上享有指定受益人及受益權轉讓之同意權，並可持保險單質押借款（最
    高法院七十六年台上字第一八０號判例及保險法第一百十條、一百十四條、一百
    二十條規定參照），是行為人若未經同意，擅將要保人變更為己，自足生損害於
    國泰人壽公司關於保險單之管理以及原要保人甲○○本人。是核被告乙○○所為
    ，係犯刑法第二百十六條、第二百十條之行使偽造私文書罪。公訴人起訴事實雖
    已敘明被告與簡進德持該偽造之變更申請書，向國泰人壽持以行使等犯行，惟漏
    未引用刑法第二百十六條，容有未洽。被告乙○○與簡進德二人就上開犯行，彼
    此間有犯意聯絡及行為分擔，均為共同正犯。渠等偽造「甲○○」署押之行為，
    為偽造私文書之階段行為；又偽造私文書後復進而持以行使，偽造之低度行為應
    為其後行使之高度行為所吸收，均不另論罪。
四、原審就被告乙○○據以論罪科刑，固非無見。惟(一)被告上開行為，足以生損害於
    國泰人壽公司關於保險單之管理以及甲○○本人，原判決誤為僅生損害於甲○○
    。(二)該「保險契約內容變更申請書」係存於國泰人壽公司，附卷於本案者僅為影
    本，而應沒收偽造之甲○○署名，應係存於國泰人壽公司之「保險契約內容變更
    申請書」原本之偽造甲○○署名，原判決誤為應沒收卷附「保險契約內容變更申
    請書」上偽造之甲○○署名。(三)原判決就被告等偽造「保險契約內容變更申請書
    」內甲○○署名之地點漏未記載；均有未洽。檢察官上訴意旨，以原審量刑過輕
    ，指摘原判決不當，雖無理由，但原判決既有上開可議之處，自仍應由本院將原
    判決關於乙○○部分撤銷改判。爰審酌被告乙○○尚未有犯罪前科，素行良好，
    有臺灣高等法院被告全國前案紀錄表及臺灣高雄地方法院檢察署刑案資料查註紀
    錄表各一份附卷足按，本次因家庭糾紛，一時失慮而觸犯偽造文書罪責，雖被告
    犯後均否認犯罪，然態度尚佳，且被告乙○○受託送件行使，犯罪情節較輕等一
    切情狀，分別量處如主文第二項所示之刑，並諭知易科罰金之折算標準。又被告
    行為後，刑法第四十一條業於九十年一月十日修正公布施行，並於同年月十二日
    生效，將易科罰金之條件放寬，惟此係將來刑之執行問題，非刑罰法律之變更，
    無庸比較新舊法，附此敘明。末查被告前未曾受有期徒刑以上刑之宣告，此有前
    揭刑案查註紀錄可憑，因一時失慮，致罹刑章，且被告乙○○與告訴人為姑嫂關
    係，本件係屬家庭糾紛，經此偵審及刑之教訓，信無再犯之虞，本院認前開對被
    告所宣告之刑，以暫不執行為適當，爰併予諭知緩刑二年，用啟自新。至國泰人
    壽公司「保險契約內容變更申請書」上偽造之「甲○○」署名一枚，應依刑法二
    百十九條之規定，不問屬於犯人與否，併予宣告沒收。
據上論結，應依刑事訴訟法第三百六十九條第一項前段、第三百六十四條、第二百九
十九條第一項前段，刑法第二十八條、第二百十六條、第二百十條、第二百十九條、
第四十一條第一項前段、第七十四條第一款，罰金罰鍰提高標準條例第二條，判決如
主文。
本案經檢察官周章欽到庭執行職務。
中      華      民      國    九十三    年      五      月      六      日
                              臺灣高等法院高雄分院刑事第九庭
                                  審判長法官  張明松
                                        法官  郭玫利
                                        法官  任森銓
右正本證明與原本無異。
如不服本判決應於收受本判決後十日內向本院提出上訴書狀，其未述上訴理由者，
並得於提起上訴後十日內向本院補提理由書狀（均須按他造當事人之人數附繕本)「
切勿逕送上級法院」。
                                      書記官  蘇恒仁
中      華      民      國    九十三    年      五      月      六      日
【附錄本判決論罪科刑法條】
中華民國刑法第二百十六條
  行使第二百十條至第二百十五條之文書者，依偽造、變造文書或登載不實事項或使
  登載不實事項之規定處斷。
中華民國刑法第二百十條
  偽造、變造私文書，足以生損害於公眾或他人者，處五年以下有期徒刑。
